---
title: "Datos 2019"
author: "José C. Pernías"
date: "12/2/2021"
output: html_document
lang: "es"
---

```{r setup, include=FALSE}
knitr::opts_chunk$set(echo = TRUE)
```

## Preliminares

### Paquetes R

Carga los paquetes:

- `tidyverse`: bases de datos y gráficos.
- `sandwich`: estimación robusta de covarianzas de los estimadores.
- `lmtest`: contraste de hipótesis.


```{r r-libraries}
library(tidyverse)
library(sandwich)
library(lmtest)
```


### Lectura de las bases de datos originales

Lee la base de datos de hogares del año 2019, `hogar_2019`:
```{r hh-load-data}
load("data/hogar_2019.Rdata")
```

Muchas variables de esta base de datos son caracteres pero contienen enteros. 
La única excepción es `ACTESTB` que usa una letra mayúscula o `-9`. El siguiente código:

- convierte `ACTESTB` a una variable factor;
- convierte las restantes variables de caracteres a variables numéricas.

```{r hh-char-to-int}
hogar_2019 <- hogar_2019 %>%
  mutate(ACTESTB = factor(ACTESTB)) %>%
  mutate(across(where(is.character), as.integer))
```

Lee la base de datos de gastos, `gastos_2019`:
```{r expend-load-data}
load("data/gastos_2019.Rdata")
```

En esta base de datos sólo hay tres variables de caracteres. Se convierten a enteros `ANOENC`, el año en que se recogen los datos, y `NUMERO`, el código que identifica a cada familia. La variable `CODIGO` contiene los códigos ECOICOP de cada partida de gasto. Se crean nuevas variables con códigos de 2, 3, 4 y 5 dígitos:

```{r expend-char-to-int}
gastos_2019 <- gastos_2019 %>% 
  mutate(ANOENC = as.integer(ANOENC),
         NUMERO = as.integer(NUMERO), 
         code2 = str_sub(CODIGO, end = 2),
         code3 = str_sub(CODIGO, end = 3),
         code4 = str_sub(CODIGO, end = 4),
         code5 = str_sub(CODIGO, end = 5))
```


## Transformaciones de las variables

### Niveles de las variables factor

Códigos de 3 letras para las Comunidades Autónomas:
```{r ccaa-levels}
ccaa_levels <- c("AND", "ARA", "AST", "BAL", "CNR", "CNT",
                 "CYL", "CLM", "CAT", "VAL", "EXT", "GAL",
                 "MAD", "MUR", "NAV", "PVA", "RIO", 
                 "CEU", "MEL")
```

### Base de datos de hogares

A partir de las variables originales de la base de datos de hogares se construyen las siguientes variables:

- `ccaa`: Comunidad Autónoma de residencia del hogar; factor. 
- `rural`: `TRUE` si el hogar reside en un entorno rural; lógica.
- `old_building`: `TRUE` si la vivienda se construyó hace más de 25 años; lógica.
- `apt_building`: `TRUE` si la vivienda se encuentra en un edificio de apartamentos; lógica.
- `num_houses`: número de viviendas que tiene el hogar a su disposición; numérica.
- `cu_oecd`: unidades de consumo en el hogar, escala OCDE; numérica.
- `cu_ine`: unidades de consumo en el hogar, escala OCDE modificada; numérica.
- `one_person`: `TRUE` si el hogar está compuesto por una única persona; lógica.
- `one_parent`: `TRUE` si el hogar está compuesto por un adulto y sus hijos menores de 16 años; lógica.
- `unemployed`: `TRUE` si el sustentador principal está desempleado; lógica.
- `university`: `TRUE` si el sustentador principal completó estudios universitarios; lógica.
- `owner`: `TRUE` si la vivienda pertenece a la familia; lógica.
- `income`: ingresos monetarios anualizados de la familia; numérica.
- `income_cu`: ingresos monetarios anualizados por unidad de consumo.
- `weight`: factor de elevación poblacional: número de familias a las que representa cada familia que participó en la encuesta; numérica.
- `expend`: gasto total anualizado de la familia; numérica.
- `mexpend`: gasto monetario total de la familia; numérica.
- `expend_cu`: gasto total anualizado de la familia por unidad de consumo; numérica.
- `mexpend_cu`: gasto monetario total de la familia por unidad de consumo; numérica.


```{r hh-transf}
hh19 <- hogar_2019 %>%
  mutate(
    ## Comunidades autónomas
    ccaa = factor(ccaa_levels[CCAA], levels = ccaa_levels),
    
    ## Ficticia para áreas rurales
    rural = between(ZONARES, 5, 7),

    ## Ficticia: edificios con más de 25 años
    old_building = if_else(ANNOCON == -9, NA, ANNOCON == 6),

    ## Ficticia: piso e edificio de apartamentos
    apt_building = if_else(TIPOEDIF == -9, NA, TIPOEDIF > 2),
    
    ## Número de viviendas 
    num_houses = if_else(DISPOSIOV == 6, 1, NUMOVD + 1),
    
    ## Número de habitaciones de la vivienda principal
    num_rooms = if_else(NHABIT == -9, NA_integer_, NHABIT),
    
    ## Unidades de consumo (escala OCDE)
    cu_oecd = UC1,
    
    ## Unidades de consumo (escala OCDE modificada)
    cu_ine = UC2,
    
    ## Ficticia: una persona sola
    one_person = NMIEMB == 1,
    
    ## Ficticia: un adulto con niños menores de 16 años
    one_parent = TIPHOGAR1 == 4,

    ## Ficticia: sustentador principal desempleado
    unemployed = SITUACTSP == 3,
        
    ## Ficticia: sustentador principal con estudios superiores
    university = ESTUDREDSP == 4,
    
    ## Ficticia: vivienda principal es propiedad de la familia
    owner = between(REGTEN, 1, 2),
    
    ## Ingresos netos anuales del hogar
    income = 12 * IMPEXAC,

    ## Ingresos netos anuales por unidad de consumo
    income_cu = income / cu_oecd,

    ## Factores de elevación poblacional
    weight = FACTOR,
    
    ## Gasto total anual
    expend = GASTOT / FACTOR,
    
    ## Gasto monetario total anual
    mexpend = GASTMON / FACTOR,
    
    ## Gasto total anual por unidad de consumo
    expend_cu = expend / cu_oecd,
    
    ## Gasto total anual por unidad de consumo
    mexpend_cu = mexpend / cu_oecd,
  
  ) 

```

### Base de datos de gastos

Se seleccionan los registros correspondientes a gastos de suministros de energía
residencial (ECOICOP 04.5):

- `fuel_mexpend`: gastos monetarios anualizados en energía residencial; numérica. 
- `fuel_expend`: gastos totales anualizados en energía residencial; numérica. 
- `fuel_cons`: consumos anualizados en energía residencial; numérica. 

```{r expend-transf}
fuel19 <-  gastos_2019 %>% 
  filter(code3 == "045") %>%
  mutate(fuel_mexpend = GASTMON / FACTOR,
         fuel_expend = GASTO / FACTOR, 
         fuel_cons = CANTIDAD / FACTOR) %>%
  select(NUMERO, code2, code3, code4, code5, 
         fuel_expend, fuel_mexpend, fuel_cons)
```

Se agregan los gastos de cada familia correspondientes a la vivienda principal:
```{r expend-aggr}
main_codes <- c("04511", "04521", "04531", "04541", "04548") 

hh_fuel19 <- fuel19 %>% 
  filter(code5 %in% main_codes) %>%
  group_by(NUMERO) %>%
  summarise(fuel_expend = sum(fuel_expend),
            fuel_mexpend = sum(fuel_mexpend))
```


### Fusión de las bases de datos

Se unen las bases de datos de hogares y de gastos en energía en la vivienda principal:
```{r merge-db}
db19 <- left_join(hh19, hh_fuel19, by = "NUMERO")
```

## Algunos resultados

Se eliminan las observaciones cuyo gasto total sea 0 y las que tengan un gasto en energía nulo. Se crean tres nuevas variables:

- `w_fuel`: proporción del gasto monetario total que se destina a energía.
- `log_expend`: logaritmo del gasto monetario total.
- `log_cu`: logaritmo del número de unidades de consumo en el hogar.

```{r}
db19_final <- db19 %>%
  filter(mexpend > 0, fuel_mexpend > 0) %>%
  mutate(w_fuel = fuel_mexpend / mexpend,
         log_expend = log(mexpend),
         log_cu = log(cu_oecd))
```


Modelo Working-Lesser:
$$
w = \alpha + \beta \log x
$$
donde $w_i$ es la fracción del gasto dedicado a energía y $x$ es el gasto total. Este modelo permite acomodar bienes de lujo, $\beta > 0$, y bienes de primera necesidad, $\beta < 0$  (Deaton y Muellbauer, 1980, pp. 19--20). Representación gráfica:
```{r}
db19_final  %>%
  ggplot(aes(x = mexpend, y = w_fuel)) + 
    geom_point() +
    scale_x_log10()
```

Estimación por MCO:
```{r}
mod1 <- lm(w_fuel ~ log_expend, data = db19_final)
summary(mod1)
```

Errores típicos robustos a heteroscedasticidad:
```{r}
coeftest(mod1, vcov. = vcovHC, type = "HC2")
```

Regresiones incluyendo características de los hogares:
```{r}
mod2 <- lm(w_fuel ~ log_expend + log_cu + 
             ccaa + rural + owner + old_building + apt_building +
             one_person + one_parent + unemployed + university + 
             num_rooms, 
           data = db19_final)
summary(mod2)
coeftest(mod2, vcov. = vcovHC, type = "HC2")
```

